【裁判字號】    98,上易,1370
【裁判日期】    980722
【裁判案由】    偽造文書
【裁判全文】
臺灣高等法院刑事判決                98年度上易字第1370號
上  訴  人
即  被  告  乙○○
            甲○○
上列上訴人因偽造文書案件，不服臺灣臺北地方法院97年度易字
第2899號，中華民國98年4月30日第一審判決（起訴案號：臺灣
臺北地方法院檢察署96年度偵字第23824號），提起上訴，本院
判決如下：
    主  文
上訴駁回。
    事實及理由
一、本案經本院審理結果，認第一審以上訴人即被告乙○○、甲○○均犯刑法第214條之罪，乙○○判處有期徒刑陸月，如
    易科罰金，以銀元佰元即新臺幣玖佰元折算壹日，減為有
    期徒刑月，如易科罰金，以銀元佰元即新臺幣玖佰元折
    算壹日。；甲○○判處有期徒刑捌月，減為有期徒刑肆月，
    如易科罰金，以銀元佰元即新臺幣玖佰元折算壹日，除事
    實欄一第五行「其後乙○○亦將系爭房地所有權狀正本交由
    丙○○收執」應更正為：「其後丙○○將該房地之貸款繳清
    ，銀行乃將系爭房地所有權狀正本交由丙○○收執」；理由
    二之(五)所載「並交付所有權狀與告訴人」應更正為：「所有
    權狀為告訴人所持有」外，其餘認事用法及量刑均無不當，
    應予維持，並引用第一審判決書記載之事實、證據及理由（
    如附件）。
二、被告乙○○上訴意旨略以：伊所有系爭房子沒有賣給告訴人
    ，伊因房子不住就交給告訴人住，權狀亦沒有交給告訴人，
    權狀本來就在告訴人那裡，後來權狀遺失，伊申請新的權狀
    ，就交給女兒甲○○去辦貸款云云。被告甲○○上訴意旨則
    以：系爭房屋有無賣給告訴人，伊不知道，伊有跟乙○○住
    在一起，乙○○向伊說那是公家配的房子，他是給他朋友住
    ，沒有跟伊說到底是誰在住云云。
三、惟查：被告等確有前揭使公務員登載不實之犯行等情，業據
    被告等二人於原審及本院行準備程序時坦承不諱（見原審卷
    第一０六頁反面，本院卷第二一、二二頁），核與證人即告
    訴人丙○○於本院審理時證述之情節大致相符（見本院卷第
    三二、三三頁），並有臺北市建成地政事務所九十六年十一
    月七日北市建地三字第０九六三一五九二一００號函覆之土
    地、建物異動索引表、九十六年十一月二十八日北市建地三
    字第０九六三一六八０二００號函覆之土地登記申請書、土
    地及建物登記公務用謄本、國泰世華商業銀行提出之客戶貸
    款資料查詢、貸款契約書及本院民事執行處強制執行金額計
    算書分配表等件附卷可稽，足認被告二人之自白，皆與事實
    相符。被告等於本院審理時雖均翻異其詞，惟告訴人於九十
    年三月二十七日確有匯出部分價款新台幣（下同）一百六十
    八萬四千二百九十四元予被告乙○○等情，此有安泰商業銀
    行匯款委託書在卷可憑（見偵查卷第十頁），而被告倘未出
    售系爭房屋予告訴人，於原審及本院行準備程序時何須認罪
    ？又焉有無故將房子交由告訴人居住之理？顯見被告等所言
    不實。其事後空言否認，為無理由，應予駁回。
據上論結，應依刑事訴訟法第373條、第368條，判決如主文。
本案經檢察官吳國南到庭執行職務。
中    華    民    國    98    年    7     月    22    日
                    刑事第十八庭審判長法  官  吳鴻章
                                      法  官  周政達
                                      法  官  徐昌錦
以上正本證明與原本無異。
不得上訴。
                                      書記官  王韻雅
中    華    民    國    98    年    7     月    22    日
附件
臺灣臺北地方法院刑事判決              97年度易字第2899號
公  訴  人  臺灣臺北地方法院檢察署檢察官
被      告  乙○○  男  86歲（民國○○年○月○○日生）
                    身分證統一編號：Ｚ000000000號
                    住臺北縣新店市○○街225號
            甲○○  女  33歲（民國○○年○月○○日生）
                    身分證統一編號：Ｚ000000000號
                    住臺北縣三重市○○街112巷49號2樓
                    居臺北縣新店市○○街225號
上列被告等因偽造文書案件，經檢察官提起公訴（96年度偵字第
23824 號），本院判決如下：
    主  文
乙○○共同明知為不實之事項，而使公務員登載於職務上所掌之
公文書，足以生損害於公眾及他人，處有期徒刑陸月，如易科罰
金，以銀元佰元即新臺幣玖佰元折算壹日，減為有期徒刑月
，如易科罰金，以銀元佰元即新臺幣玖佰元折算壹日。
甲○○共同明知為不實之事項，而使公務員登載於職務上所掌之
公文書，足以生損害於公眾及他人，處有期徒刑捌月，減為有期
徒刑肆月，如易科罰金，以銀元佰元即新臺幣玖佰元折算壹日
。
    事  實
一、乙○○（民國○○年○月○日生，為滿八十歲之人）前於六
    十八年六月間將其所有、坐落臺北市○○區○○段一小段五
    七地號土地及其上門牌號碼臺北市○○區○○路一巷二號一
    二樓房屋（下稱系爭房地），出售與丙○○，丙○○並自七
    十二年間起即占有使用系爭房地，其後乙○○亦將系爭房地
    所有權狀正本交由丙○○收執，惟丙○○因故遲未辦理所有
    權移轉登記。詎乙○○及其養女甲○○見系爭房地仍登記為
    乙○○所有，明知系爭房地所有權狀正本由丙○○持有，並
    未遺失，然為使甲○○得以系爭房地為擔保、向金融機構貸
    款花用，竟共同基於使公務員登載不實公文書之犯意聯絡，
    推由乙○○於九十四年八月十七日以系爭房地所有權狀於九
    十三年十二月五日遺失為由，填具土地登記申請書及切結書
    ，持向臺北市建成地政事務所申辦補發系爭房地所有權狀，
    使不知情之該地政事務所承辦公務員將系爭房地所有權狀滅
    失之不實事項，登載於職務上所掌之滅失書狀公告函稿及公
    告清冊等公文書，而於公告期滿後之九十四年九月二十日註
    銷原所有權狀，並核發土地所有權狀及建物所有權狀與乙○○，足以生損害於地政機關對不動產歸屬登記資料管理之正
    確性及丙○○。嗣甲○○即於同年月三十日以乙○○為連帶
    保證人，並提供系爭房地設定抵押權予國泰世華商業銀行，
    向該行借款新臺幣（下同）二百八十萬元後，直至九十五年
    九月三十日起無力清償本息，經國泰世華商業銀行向本院聲
    請查封、拍賣系爭房地而全額受償後，丙○○始悉上情。
二、案經丙○○訴請臺灣臺北地方法院檢察署檢察官偵查起訴。
    理  由
一、前揭事實，業據被告乙○○及甲○○於本院審理時坦承不諱
    ，核與告訴人丙○○於偵查中指訴情節大致相符，並有臺北
    市建成地政事務所九十六年十一月七日北市建地三字第０九
    六三一五九二一００號函覆之土地、建物異動索引表、九十
    六年十一月二十八日北市建地三字第０九六三一六八０二０
    ０號函覆之土地登記申請書、土地及建物登記公務用謄本、
    國泰世華商業銀行提出之客戶貸款資料查詢、貸款契約書及
    本院民事執行處強制執行金額計算書分配表等件附卷可稽，
    足認被告二人之自白，皆與事實相符。綜上所述，本件事證
    明確，被告二人犯行均堪認定，應予依法論科。
二、論罪科刑：
(一)查被告二人均明知系爭房地所有權狀由告訴人持有中，並未
    遺失，竟由被告乙○○向地政機關謊報遺失，使地政機關將
    此不實事項登載於滅失書狀公告函稿及公告清冊等公文書，
    而於公告期滿後註銷原所有權狀，並核發土地及建物所有權
    狀與被告乙○○，自足以生損害於地政機關對不動產歸屬登
    記資料管理之正確性及告訴人，核被告二人所為，均係犯刑
    法第二百十四條之使公務員登載不實罪。
(二)再查被告二人行為後，九十四年二月二日修正公布之刑法，
    業於九十五年七月一日起施行；按行為後法律有變更者，適
    用行為時之法律，但行為後之法律有利於行為人者，適用最
    有利於行為人之法律，刑法第二條第一項定有明文；而本次
    刑法法律變更，比較新舊法時應就罪刑有關之共犯、未遂犯
    、想像競合犯、牽連犯、連續犯、結合犯，以及累犯加重、
    自首減輕暨其他法定加減原因（如身分加減）與加減例等一
    切情形，綜其全部罪刑之結果而為比較（最高法院九十五年
    五月二十三日九十五年度第八次刑事庭會議決議參照）如下
    ：
  1.刑法第二百十四條規定，於本次刑法修正時雖未併予修正，
    惟其法定刑除有期徒刑及拘役外，尚有罰金刑，而關於罰金
    刑部分，刑法第三十三條第五款既已修正，自有修正前後刑
    法第三十三條第五款比較適用之問題（臺灣高等法院暨所屬
    法院九十五年十二月十三日法律座談會刑事類提案第一號、
    第二號研討結果參照）。茲修正後之刑法第三十三條第五款
    已將罰金刑之最低額由銀元一元即新臺幣三元，提高為新臺
    幣一千元，比較新、舊法結果，自以被告二人行為時即修正
    前之刑法第三十三條第五款規定，對渠等較為有利。
  2.刑法第二十八條原規定：「二人以上共同『實施』犯罪之行
    為者，皆為共同正犯。」新法修正為：「二人以上共同『實
    行』犯罪之行為者，皆為共同正犯。」將舊法之「實施」修
    正為「實行」。原「實施」之概念，包含陰謀、預備、著手
    及實行等階段之行為，修正後僅共同實行犯罪行為始成立共
    同正犯。是新法共同正犯之範圍已有限縮，排除陰謀犯、預
    備犯之共同正犯。新舊法就共同正犯之範圍既因此而有變動
    ，自屬犯罪後法律有變更，而非僅屬純文字修正，應有新舊
    法比較適用之問題（最高法院九十六年度臺上字第三九五號
    判決意旨參照）。茲比較新、舊法結果，雖以新法較有利於
    被告二人，然渠等既均屬共同實行犯罪行為之正犯，無論適
    用新法或舊法，均應以共同正犯論，從而適用舊法，對渠等
    亦無不利。
  3.綜上法律修正前、後之比較，揆諸前揭最高法院決議及刑法
    第二條第一項所定之「從舊從輕」原則，適用修正前之法律
    ，對被告二人較為有利，自應適用修正前之刑法相關規定。
(三)被告二人間就前揭犯行有犯意聯絡及行為分擔，均為共同正
    犯。
(四)又被告乙○○行為時已滿八十歲，爰依刑法第十八條第三項
    規定，減輕其刑。
(五)爰審酌被告乙○○年事已高，被告甲○○則正值青壯，二人
    均明知被告乙○○已將系爭房地出售並交付所有權狀與告訴
    人，竟因被告甲○○需款花用，即乘告訴人未即時辦理所有
    權移轉登記之機，向地政機關謊報遺失，辦理權狀補發，以
    遂行渠等向金融機構貸款供被告甲○○花用之目的，固嚴重
    危害地政機關對於不動產歸屬登記資料管理之正確性暨系爭
    房地實際所有權人即告訴人之權益，然被告甲○○於本院審
    理時已表明願賠償告訴人新臺幣四百五十萬元，僅因雙方就
    履行方式尚有歧見而未能達成和解，暨被告二人犯後均坦承
    犯行，尚知悔悟等一切情狀，分別量處如主文所示之刑。
(六)再查被告二人行為後，刑法第四十一條第一項前段修正為「
    犯最重本刑為五年以下有期徒刑以下之刑之罪，而受六個月
    以下有期徒刑或拘役之宣告者，得以新臺幣一千元、二千元
    或三千元折算一日，易科罰金」，然依被告二人行為時法律
    ，即修正前刑法第四十一條第一項前段：「犯最重本刑為五
    年以下有期徒刑以下之刑之罪，而受六個月以下有期徒刑或
    拘役之宣告，因身體、教育、職業、家庭之關係或其他正當
    事由，執行顯有困難者，得以一元以上三元以下折算一日，
    易科罰金」暨修正前罰金罰鍰提高標準條例第二條（現已刪
    除）：「依刑法第四十一條易科罰金者，均就其原定數額提
    高為一百倍折算一日；法律所定罰金數額未依本條例提高倍
    數，或其處罰法條無罰金刑之規定者，亦同」等規定，易科
    罰金之折算標準最高為銀元三百元即新臺幣九百元，最低為
    銀元一百元即新臺幣三百元，比較新、舊法結果，適用被告
    二人行為時即修正前之法律，對渠等較為有利。爰併依刑法
    第二條第一項前段之規定，適用修正前刑法第四十一條第一
    項前段，就被告乙○○宣告刑部分，諭知易科罰金之折算標
    準。
(七)末查被告二人犯罪之時間，均係在九十六年四月二十四日以
    前，爰依中華民國九十六年罪犯減刑條例第二條第一項第三
    款、第七條、第九條之規定，分別減其宣告刑二分之一，併
    均諭知易科罰金之折算標準。
據上論斷，應依刑事訴訟法第二百九十九條第一項前段，刑法第
二條第一項前段、修正前刑法第二十八條、刑法第二百十四條、
第十八條第三項、修正前刑法第四十一條第一項前段，中華民國
九十六年罪犯減刑條例第二條第一項第三款、第七條、第九條，
刑法施行法第一條之一第一項、第二項前段、修正前罰金罰鍰提
高標準條例第二條，現行法規所定貨幣單位折算新臺幣條例第二
條，判決如主文。
本案經檢察官柯木聯到庭執行職務
中    華    民    國    98    年    4     月    30    日
                  刑事第八庭法  官  陳芃宇
以上正本證明與原本無異。
如不服本判決應於收受送達後10日內向本院提出上訴書狀，並應
敘述具體理由；其未敘述上訴理由者，應於上訴期間屆滿後20日
內向本院補提理由書（均須按他造當事人之人數附繕本）「切勿
逕送上級法院」。告訴人或被害人如對於本判決不服者，應具備
理由請求檢察官上訴，其上訴期間之計算係以檢察官收受判決正
本之日期為準。
                            書記官  徐鶯尹
中    華    民    國    98    年    4     月    30    日
附錄本案論罪科刑法條：
中華民國刑法第二百十四條
明知為不實之事項，而使公務員登載於職務上所掌之公文書，足
以生損害於公眾或他人者，處三年以下有期徒刑、拘役或五百元
以下罰金。


司法院資訊處製作；財團法人民間司法改革基金會備份。
